臺灣臺中地方法院民事判決　100年度再字第3號
再審原告　　姚宇森
訴訟代理人　許博堯律師
複代理人　　林蕙姿
再審被告　　蔡沛宜
　　　　　　黃林金鳳
　　　　　　黃碧珍
　　　　　　黃壯卿
　　　　　　黃銘煌
　　　　　　黃福森
上列當事人間請求分割共有物事件，再審原告對於中華民國99年
11月17日本院99年度訴字第1469號確定判決提起再審之訴，本院
於民國100年10月12日言詞辯論終結，判決如下：
    主  文
本院99年度訴字第1469號確定判決廢棄。
兩造共有坐落臺中市○○區○○段第926、946、995地號土地應
分割如附圖方案一所示：編號926部分面積93.53平方公尺、編號
926-A001部分面積6.24平方公尺，分歸再審原告取得；編號995
部分面積521.13平方公尺、編號946部分面積33.83平方公尺，分
歸再審被告蔡沛宜取得；編號995-A001部分面積187.06平方公尺
分歸再審被告黃林金鳳、黃碧珍、黃壯卿、黃銘煌、黃福森取得
並維持公同共有。
再審及再審前訴訟程序之訴訟費用，由再審原告負擔9分之1，再
審被告蔡沛宜負擔3分之2，餘由再審被告黃林金鳳、黃碧珍、黃
壯卿、黃銘煌、黃福森連帶負擔。
    事實及理由
壹、程序方面：再審被告黃林金鳳、黃碧珍、黃壯卿、黃銘煌未
    於言詞辯論期日到場，且核均無民事訴訟法第386條各款所
    列情形，爰依再審原告之聲請，由其一造辯論而為判決。
貳、實體方面：
一、再審原告起訴主張：
  (一)坐落臺中市○○區○○段第926、946、995地號土地（下稱
    系爭土地），為再審原告、再審被告蔡沛宜、黃林金鳳、黃
    碧珍、黃壯卿、黃銘煌及黃福森共有，權利範圍為再審原告
    9分之1、再審被告蔡沛宜9分之6、其餘再審被告公同共有9
    分之2。系爭土地並無因使用目的不能分割情事，且亦未定
    有不分割協議，但就分割方法無從獲致協議。爰依民法第
    823 條請求分割如附圖方案一所示。
  (二)再審原告與再審被告蔡沛宜為夫妻，且如依此方案分割，再
    審原告與再審被告蔡沛宜分得部分相鄰，有利於經濟上之利
    用。且將附圖所示995-A001，分歸再審被告黃林金鳳、黃碧
    珍、黃壯卿、黃銘煌、黃福森保持公同共有，使渠等分得部
    分面臨較寬之通路，亦有利於再審被告黃林金鳳、黃碧珍、
    黃壯卿、黃銘煌、黃福森等人。反觀再審被告黃福森主張之
    分割方案，則不但無上述便於利用之效益，且將系爭3筆土
    地均予細分，對於分割後之各筆土地利用，顯然不利，應不
    足採。
  (三)鈞院於民國 (下同)99 年11月17日所為之前訴訟判決，因無
    人上訴而於99年12月31日確定。再審原告之配偶即再審被告
    蔡沛宜於前訴訟判決確定後，即委託溫上琦地政士於100 年
    1月13日向台中市大甲地政事務所辦理分割登記，惟遭地政
    機關以違反地籍測量實施規則第213條及第224條第1項之規
    定，駁回分割登記之申請。再審原告之配偶即再審被告蔡沛
    宜於100年2月16日收受大甲地政事務所之駁回通知後，始知
    悉原確定判決違反地籍測量實施規則第224條第1項不同使用
    性質之土地，不得為合併分割之規定，故原確定判決有適用
    法規顯有錯誤之情事，有以再審之訴加以救濟之必要，爰提
    起本件再審之訴。並聲明：如主文所示。
二、再審被告方面：
  (一)再審被告黃福森部分：對再審原告主張於100年2月16日始知
    悉前訴訟確定判決有顯有錯之情形，不爭執。同意原審判決
    系爭土地之分割方案。
  (二)再審被告黃林金鳳、黃碧珍、黃壯卿、黃銘煌等人未到庭或
    以書狀陳述意見供本院參酌。
三、本院之判斷：
  (一)按再審之訴，應於30日之不變期間內提起。前項期間，自判
    決確定時起算。但再審理由知悉在後者，自知悉時起算，此
    觀諸民事訴訟法第500條第1項、第2項之規定甚明。本件再
    審原告於100年3月16日具狀對本院99年度訴字第1469號確定
    判決，提起再審之訴，其再審訴狀表明於前訴訟判決確定後
    ，再審原告之配偶即再審被告蔡沛宜依原確定判決所示之分
    割方法，於100年1月13日委託地政士向台中市大甲地政事務
    所辦理系爭土地之分割登記，經台中市大甲地政事務所於同
    年2月16日駁回分割登記之聲請，再審原告始知悉前訴訟判
    決有違反地籍測量實施規則第224條第1項規定等語，業據提
    出駁回通知書影本為據，是再審原告主張於100年2月16日接
    獲臺中市大甲地政事務所駁回通知後，始查悉原確定判決有
    適用法規顯有錯誤之再審事由，其於100年3月16日提起本件
    再審之訴，尚未逾30日之不變期間，並無不合，且經本院10
    0年再字第3號及台灣高等法院台中分院100年抗字第332 號
    裁定確定，合先敘明。
  (二)按土地因合併申請複丈者，應以同一地段、地界相連、使用
    性質相同之土地為限，地籍測量實施規則第224條第1項定有
    明文。查系爭926、995地號二筆土地之使用分區係編定為「
    住宅區」，系爭946地號土地之使用分區則編定為「計畫道
    路用地」，系爭土地雖為共有人相同之數不動產，然依前開
    規定，應不得為合併分割，原確定判決准予合併分割，致台
    中市大甲地政事務所以不符地籍測量實施規則第224條第1項
    規定為由，駁回系爭土地分割登記之聲請，原確定判決自有
    適用法規顯有錯誤之情事。從而，再審原告主張原確定判決
    有民事訴訟法第496條第1項第1款之再審事由存在，可堪採
    憑。
  (三)再按各共有人除法令另有規定外，得隨時請求分割共有物，
    但因物之使用目的不能分割，或契約訂有不分割之期限者，
    不在此限，且此項不分割之期限最長不得逾五年，逾五年者
    ，縮短為五年，民法第823條第1項、第2項定有明文。又裁
    判分割共有物訴訟，為形式之形成訴訟，其事件本質為非訟
    事件，故法院定共有物之分割方法，雖應斟酌當事人之聲明
    、共有物之性質、經濟效用及全體共有人之利益等公平合理
    之分配之，然不受當事人聲明之拘束，且各共有人在分割前
    之使用狀況或分管約定，法院固不受其拘束，惟仍應加以合
    情考量。本件系爭土地既無不能分割之情事，原告請求裁判
    分割，自屬有據。
  (四)本院斟酌再審原告與再審被告蔡沛宜為夫妻，依如附圖方案
    一所示分割方法，再審原告分得編號926、926-A001部分與
    再審被告蔡沛宜分得編號995部分相鄰，有利於經濟上之利
    用；另如附圖方案一所示編號995-A001部分，分歸再審被告
    黃林金鳳、黃碧珍、黃壯卿、黃銘煌、黃福森保持公同共有
    ，使渠等分得部分面臨較寬之通路，亦有利於再審被告黃林
    金鳳、黃碧珍、黃壯卿、黃銘煌、黃福森等人，且再審被告
    黃福森亦同意上開分割方案，故認為採取再審原告主張之分
    割方案，對再審被告各共有人均為有利，亦對於系爭土地經
    濟上價值不致造成貶損，爰判命系爭土地分割如主文第二項
    所示。
  (五)綜上所述，本件再審原告主張本院99年度訴字第1469號確定
    判決有民事訴訟法第496條第1項第1款之再審理由，而再審
    原告訴請分割兩造共有之系爭土地，復於法無違，則再審原
    告提起本件再審之訴，訴請廢棄原確定判決，並請求就系爭
    土地為分割，為有理由，應予准許。
  (六)末按本件係因共有物分割事件涉訟，兩造本得互換地位，是
    如由被告負擔全部訴訟費用，顯失公平，爰依民事訴訟法第
    80 條之1規定，酌量情形，由兩造依其應有部分比例負擔訴
    訟費用，較為公允，爰諭知如主文第三項所示。
四、據上論結，本件再審之訴及再審原告於前訴訟程序第一審之
    訴均為理由，依民事訴訟法第505條、第80條之1、第85條第
    2 項，判決如主文。
中    華    民    國   100    年    10    月    28    日
                  民事第四庭    法  官  吳蕙玟
正本係照原本作成。
如對本判決上訴，須於判決送達後20日內向本院提出上訴狀。如
委任律師提起上訴者，應一併繳納上訴審裁判費。
中    華    民    國   100    年    10    月    28    日
                                書記官  廖日晟